最高法院刑事判決　　　　　　　　　　　　　　　八十七年度台上字第二八六○號
　　上　 訴　 人　台灣高等法院高雄分院檢察署檢察官
　　上訴人即被告　丁○○
　　　　　　　　　庚○○
　　共　　　　同
　　選 任辯護 人　蘇榮達律師
　　　　　　　　　蘇俊誠律師
　　被　　　　告　乙○○
　　選 任辯護 人　沈榮生律師
　　被　　　　告　甲○○
　　　　　　　　　戊○○
　　　　　　　　　己○○
　　　　　　　　　丙○○
右上訴人等因被告等違反貪污治罪條例等罪案件，不服台灣高等法院高雄分院中華民
國八十六年九月二日第二審判決（八十五年度上訴字第一七三八號，起訴案號：台灣
高雄地方法院檢察署八十四年度偵字第七八四一、八九一八、一七五五七號），提起
上訴，本院判決如左：
    主  文
原判決關於丁○○、庚○○、乙○○、甲○○、戊○○部分均撤銷，發回台灣高等法
院高雄分院。
其他上訴駁回。
    理  由
壹、撤銷發回部分：
本件原判決撤銷第一審判決關於上訴人即被告丁○○、庚○○部分，改判仍均依牽連
犯，從一重論處丁○○、庚○○修正前貪污治罪條例第六條第一項第四款之對於監督
之事務直接圖利罪刑；另維持第一審判決諭知被告乙○○、甲○○、戊○○均無罪，
駁回檢察官此部分在第二審之上訴，固非無見。惟查：
一丁○○、庚○○關於高雄縣燕巢鄉東燕村排水溝工程部分：(一)原判決認定丁○○明
知包商胡金德（業經原審判處詐欺罪刑確定）就所承包之系爭高雄縣燕巢鄉東燕村排
水溝工程，擋土牆靠河流側未與ＲＣ基座連接，採分離施工，顯與設計斷面圖不符，
仍在其職務上所填製之「工程基礎檢查表」上，登載「基礎尺寸與設計書圖相符准予
繼續施工」之不實事項。關於此項未依設計圖施工情事，依證人即原設計人陳文忠供
證：「設計圖上設計新建擋土牆應與原舊有擋土牆（ＲＣ基座）留存之鋼筋連接施工
，即將舊有留存之鋼筋與新施工鋼筋綁結一起施工」（見原審卷(一)第一五○頁），而
觀諸卷附原審法院勘驗現場所攝照片Ｂ、Ｃ、Ｄ、Ｅ、Ｆ，原舊有擋土牆（ＲＣ基座
）似無留存之鋼筋外露（見原審卷(一)第一五○頁背面、第一五二－第一五三頁）。就
此，證人陳文忠則稱：「照片所示部分可能原本就沒有鋼筋，當初設計時有無鋼筋記
不得了，看不出有切割的痕跡，有突出的部分就要將鋼筋反折包起來。」（見原審卷
(二)第三二頁）。是舊有擋土牆經原審勘驗部分既有未留存鋼筋之情形，又如何能依設
計圖之設計與新施工之鋼筋綁結一起施工﹖此際苟未與新施工之鋼筋綁結一起施工，
可否指為未依設計圖所示連接施工，認係採分離施工﹖應予究明。(二)原判決係依審計
部台灣省屏東縣審計室（下稱屏東縣審計室）民國八十三年十一月十四日八三審屏室
二字○一二號函述，資為認定上開工程擋土牆靠河流側採分離施工，有偷工減料情形
。然以該工程係於八十三年三月二十一日完工，屏東縣審計室係於八十三年十月二十
日派員赴現場勘查（見高雄縣調查站製「丁○○等涉嫌職案證物清冊」卷第四二頁
該函），而依卷附交通部中央氣象局八十五年五月二十二日中象參字第二一○一號函
示，八十三年七、八月間共發布五個颱風警報，其中八十三年八月九－十六日因西南
氣流導致南部發生豪雨，累積雨量高雄九四七‧一公釐（見原審卷(一)第九三－九四頁
）。是則丁○○所辯：因八十三年八月間豪雨所造成之八一二水災刷，致擋土牆Ｒ
Ｃ基座未連接乙節，是否可信，即有究明之必要。(三)原判決認定丁○○、庚○○均明
知上開工程擋土牆有未覆背填土之偷工減料情形，仍分別在職務上所製作之「工程決
算書」、「工程竣工驗收表」（以上為丁○○所製作）、「工程竣工檢驗報告表」（
庚○○所製作）為不實之驗收合格登載，係依屏東縣審計室八十四年三月二十一日八
四審屏室二密字○○五號函，為所憑之證據。而依該室八十三年十一月十四日八三審
屏室二字○一二號函稱：「背填土部分，依圖說係至擋土牆頂部，實際未有背填土，
如照片1.6.。」（見前述證物清冊卷第四三頁），並未在現場開挖至結構物底座以查
明是否確係未依設計圖上所規定之高度完成回填背填土。原審勘驗現場時，亦未就此
究明，遽採屏東縣審計室該函以認定事實，尚有未洽。(四)本件公訴意旨係認丁○○明
知包商胡金德就上開工程有：(1)擋土牆靠河流側未與ＲＣ基座連接，採分離施工，明
顯與設計斷面圖不符，(2)施工前未將地基部分切實壓密，(3)未設鋼軌椿施工，(4)擋土
牆未覆背填土，且背部無依設計圖每二平方公尺設一支二○瓶式洩水器之偷工減料情
形，乃基於圖利胡金德之意，在其職務上所製作之各項文書登載不實之事項，以圖利
胡金德新台幣（下同）十二萬零七百零八元。原判決既認不能證明胡金德有上述(2)(3)
情事，難認丁○○此部分有登載不實之圖利犯行（見原判決理由壹、四），惟竟認丁
○○係圖利胡金德工程款一百四十三萬三千元，而依卷附高雄縣政府建設局水利課工
程決算書記載，系爭高雄縣燕巢鄉東燕村排水溝工程，除包括ＲＣ護岸工程乙項外，
尚有施工便道費、環境維護費、施工中勞工安全及設備費、工程試驗費、稅利、營造
綜合保險費等項目，總計工程款為一百四十三萬三千元（見前揭證物清冊卷第五七頁
）。原判決並未說明認定丁○○圖利胡金德上開金額，所憑之證據及理由，自有理由
不備之違法。
二乙○○、甲○○、戊○○、丁○○關於高雄縣美濃溪排水整治工程部分：此項工程
其中護岸基礎工程之深度固屬隱蔽工程，然填回填土及設置梯形擋土牆部分，依卷附
八十四年二月十三日、十五日高縣政府水利課乙○○、土木課、高雄縣調查站及承作
廠商己○○、丙○○之會勘紀錄與所攝現場照片第十三－二十二號所示（見八十四年
度偵字第七八四一號偵查卷第七○－七二、八一－八五頁），則非均為隱蔽部分，且
排水溝外側因無回填土造成中空現象至為明顯，又梯形擋土牆之底寬經丈量僅三十二
公分，距工程合約約定之底寬七十七‧八公分甚遠。再據甲○○供稱：「回填土部分
因為護岸牽涉鄰地之私有農田地界問題，而確實沒有使用五十公分之回填土。」丁○
○亦供稱：「無設置回填土是因遷就地形關係而未依設計圖施工」各等語（見上開偵
查卷第十九、十六頁）。是被告等就上述顯未依工程合約施工之非隱蔽部分，是否明
知其情而故意在監工、驗收之職務上所製作各項書表上，為與契約書圖相符之不實登
載，難謂無疑，而有待調查認定。原判決未論列上開不利被告等之證據資料，遽為有
利乙○○等之認定，不無調查未盡之違法。
檢察官及上訴人丁○○、庚○○就右揭事項分別指摘原判決不當，非無理由，應認原
判決關於丁○○、庚○○、乙○○、甲○○、戊○○部分，有撤銷發回更審之原因。
貳、上訴駁回部分：
按刑事訴訟法第三百七十六條所列各罪之案件，經第二審判決者，不得上訴於第三審
法院，此觀諸該條文之規定甚明。公訴意旨指被告己○○、丙○○涉有刑法第三百三
十九條第一項詐欺罪嫌部分，原判決維持第一審諭知己○○、丙○○均無罪之判決，
駁回檢察官此部分在第二審之上訴。此部分核屬刑事訴訟法第三百七十六條第四款之
案件，既經第二審判決，自不得上訴於第三審法院，檢察官竟一併提起上訴，顯為法
所不許，此部分應予駁回。
據上論結，應依刑事訴訟法第三百九十七條、第四百零一條、第三百九十五條前段，
判決如主文。
中      華      民      國    八十七    年      八      月    二十八    日
                              最高法院刑事第二庭
                                  審判長法官  施  文  仁
                                        法官  陳  炳  煌
                                        法官  張  淳  淙
                                        法官  洪  文  章
                                        法官  林  錦  芳
      右正本證明與原本無異
                                              書  記  官
中      華      民      國    八十七    年      九      月      二      日
